臺灣高雄地方法院民事判決　九十二年度訴字第三三二二號
　　原　　　告　甲○○
　　訴訟代理人　呂富田律師
　　　　　　　　黃宏綱律師
　　被　　　告　丙○○
　　訴訟代理人　丁○○
　　被　　　告　乙○○
當事人間請求分割共有物事件，本院於民國九十三年四月二十六日言詞辯論終結，判
決如下：
    主    文
兩造共有坐落高雄縣路竹鄉○○段二五八地號土地，地目建，面積貳佰玖拾伍點柒伍
平方公尺，如附圖編號Ａ部分所示面積壹佰拾玖點捌玖平方公尺土地分歸原告取得
，如附圖編號Ｂ所示面積壹佰伍拾伍點捌陸平方公尺土地分歸被告丙○○、乙○○各
按應有部分二分之一比例共同取得。
被告丙○○、乙○○應分別給付原告新台幣柒萬陸仟柒佰拾貳元、新台幣柒萬陸仟
柒佰肆拾元。
訴訟費用由被告負擔二分之一，餘由原告負擔。
    事    實    及    理    由
一、原告主張坐落高雄縣路竹鄉○○段二五八地號，地目建，面積二百九十五點七五
    平方公尺土地（下稱系爭土地），為兩造所共有，原告、被告丙○○、乙○○應
    有部分分別為二九五七五分之一四八六六、二九五七五分之七三五四、二九五七
    五分之七三五五，且如附圖Ａ部分所示土地（下稱Ａ土地）上建有門牌號碼高雄
    縣路竹鄉○○村○○路二二巷十二之二號及十四號房屋，現由原告居住使用，如
    附圖Ｂ部分所示土地（下稱Ｂ土地）上建有門牌號碼高雄縣路竹鄉○○村○○路
    二二巷十六號及二十號房屋，現由被告共同居住使用。兩造間並無不分割特約，
    亦無不能分割之原因，原告曾向被告請求分割，但無法達成協議。爰依民法第八
    百二十三條之規定，請求法院按兩造實際使用之土地位置分割系爭土地，並以該
    土地公告現值為補償標準，從而聲明：如主文所示。
二、被告丙○○、乙○○均同意分割系爭土地，且對原告所提分割方案及補償金額無
    異議。
三、按共有人得隨時請求分割共有物，但因物之使用目的不能分割或契約訂有不分割
    之期限者，不在此限。又共有物分割之方法，不能協議決定者，法院得因任何共
    有人之聲請，以原物分配於各共有人。民法第八百二十三條第一項、第八百二十
    四條第二項第一款分別定有明文。查系爭土地為兩造所共有，原告、被告丙○○
    、乙○○應有部分分別為二九五七五分之一四八六六、二九五七五分之七三五四
    、二九五七五分之七三五五，又系爭土地並無使用目的上不能分割之情事，亦未
    訂定不能分割之協議，且兩造無法自行協議分割之事實，為兩造所不爭執，並據
    原告提出土地登記謄本一份為證，堪信為真實，則揆諸前揭法條，本件原告自得
    請求分割系爭土地。
四、再按請求共有物之分割，應由法院依民法第八百二十四條命為適當之分配，並參
    酌當事人之聲明、共有物之性質、經濟效用及全體共有人利益等因素公平決之。
    又依最高法院六十九年度台上字第一八三一號判例意旨，法院裁判分割共有土地
    時，如該土地內部分土地之使用目的不能分割（如為道路）或部分共有人仍願維
    持其共有關係時，自得允部分共有人就部分土地繼續保持共有。經查，系爭土地
    現由兩造分別管理、使用中，原告之子於Ａ土地上建有高雄縣路竹鄉○○村○○
    路二二巷十二之二號及十四號房屋，現由原告居住使用，另被告之父丁○○於Ｂ
    土地上建有高雄縣路竹鄉○○村○○路二二巷十六號及二十號房屋，現由被告共
    同居住使用，且Ａ、Ｂ土地均直接與巷道（即高雄縣路竹鄉○○村○○路二二巷
    巷道）相鄰，此為兩造所不爭執，並經本院於九十三年三月十日會同地政人員勘
    驗現場，製有勘驗筆錄及複丈成果圖附卷可憑。本院審酌Ａ、Ｂ土地上已分別建
    有建物，現由兩造各自管理、使用中，且兩造均同意Ａ土地分歸原告取得，Ｂ土
    地分歸被告二人各按應有部分二分之一比例共同取得（見本院九十三年四月二十
    六日言詞辯論筆錄）等節，認將Ａ土地分歸原告取得，Ｂ土地分歸被告二人各以
    應有部分二分之一比例共同取得，不僅顧及系爭土地之利用現狀，且土地格局方
    整、聯外通道暢通，又為兩造所能接受，應為最適當、公允之方法。
五、末按以原物為分配時，如共有人中，有不能按其應有部分受分配者，得以金錢補
    償之。民法第八百二十四條第三項定有明文。查本件系爭土地依前述方案分割時
    ，原告所分得之面積，較系爭土地依原告應有部分予以計算之原有面積短少八點
    七七平方公尺〔計算式為：（295.75×14866/29575）－139.89＝8.77〕，故依
    前揭規定，原告短少面積部分，被告自應補償之。再查，兩造已達成「以公告土
    地現值每平方公尺一萬七千五百元為補償標準，由被告丙○○補償原告七萬六千
    七百三十二元，被告乙○○補償原告七萬六千七百四十三元」之協議（見本院九
    十三年四月七日準備程序筆錄、九十三年四月二十六日言詞辯論筆錄），本院審
    酌系爭土地所在位置（位於高雄縣路竹鄉○○村○○路二二巷巷道內）、使用狀
    況及兩造已就補償金額達成協議等情，認以每平方公尺一萬七千五百元作為金錢
    補償之計價標準，由被告丙○○、乙○○分別補償原告七萬六千七百三十二元、
    七萬六千七百四十三元，共計十五萬三千四百七十五元（計算式為：8.77×
    17500 ＝153475）尚屬適當。
六、綜上所述，本院審酌系爭土地之使用現狀、整體利用之效益、共有人之利益及意
    願等情，准予如主文第一項、第二項所示之方案為分割、補償。至訴訟費用之負
    擔部分，因分割共有物之訴訟，為形式之訴訟事件，本質上乃非訟事件，且分割
    結果對兩造均屬有益，訴訟費用不宜單獨命一造負擔，本院爰審酌兩造利害關係
    ，由兩造比例負擔，附此敘明。
據上論結，本件原告之訴為有理由，依民事訴訟法第七十八條、第八十條之一、第八
十五條第一項前段，判決如主文。
中　　　華　　　民　　　國　　九十三　　年　　　五　　　月　　 十四　　 日
                                臺灣高雄地方法院民事第二庭
~B審判長法官　李昭彥
~B法　　　官　劉定安
~B法　　　官　楊筑婷
正本係照原本作成。
如不服本判決，應於送達後廿日內，向本院提出上訴狀並表明上訴理由，如於本判決
宣示後送達前提起上訴者，應於判決送達後十日內補提上訴理由書（須附繕本）。
中　　　華　　　民　　　國　　九十三　　年　　　五　　　月　　 十四　　 日
~B法院書記官　胡淑芳
